【裁判字號】    99,訴,183
【裁判日期】    990531
【裁判案由】    傷害致死
【裁判全文】
臺灣嘉義地方法院刑事判決               99年度訴字第183號
公  訴  人  臺灣嘉義地方法院檢察署檢察官
被      告  乙○○
選任辯護人  黃銘煌律師（扶助律師）
上列被告因傷害致死案件，經檢察官提起公訴（98年度偵字第31
53號、99年度偵字第734號），本院判決如下：
    主  文
乙○○傷害人之身體，累犯，處有期徒刑壹年。
    犯 罪 事 實
一、乙○○前因過失傷害致人重傷案件，經本院以92年度訴字第
    545 號判決判處有期徒刑8 月確定，於民國94年6 月21日縮
    短刑期執行完畢。詎仍不知悔改，於98年3 月8 日15時55分
    許，騎乘腳踏車，攜帶數個茶壺，行經嘉義縣民雄鄉○○村
    ○○○○○路6.3 公里處時，因精神不濟，腳踏車操控失當，
    不慎令其所攜帶之茶壺與腳踏車把手相互碰撞而受損，乙○○一時氣憤，遂將破損之茶壺朝地下砸擊以渲洩怒氣，適有
    紀瑞酒後騎乘車牌號碼287-BYN 號重型機車行經該處，見
    狀即停車上前探詢，兩人一言不合，發生口角，進而相互拉
    扯推擠至對向道路旁之電線桿處，乙○○雖預見該道路旁有
    排水溝，電線桿與排水溝間為一斜坡，若在該處拉址推擠，
    極有可能失足跌落排水溝內而受有傷害，竟仍基於即使發生
    亦不違背其本意之不確定故意，將紀瑞壓制於電線桿，紀
    瑞欲還手，兩人拉扯之際，失足同時跌落路旁之排水溝內
    ，紀瑞之頭部因而撞擊水泥製之排水溝坡面，受有第二頸
    椎骨折併四肢癱瘓及頭皮撕裂傷10公分之傷害。適有丁○○
    行經該處，目睹上情，旋即報警處理，紀瑞經送醫救治後
    ，進行頸椎手術，嗣因該手術併感染及敗血症，而於98年4
    月14日不治死亡。
二、案經臺灣嘉義地方法院檢察署檢察官相驗後主動檢舉，以及
    被害人紀瑞之女丙○○訴由臺灣嘉義地方法院檢察署檢察
    官偵查起訴。
    理  由
壹、程序部分：
一、按被害人已死亡者，得由其配偶、直系血親、三親等內之旁
    系血親、二親等內之姻親或家長、家屬告訴；但告訴乃論之
    罪，不得與被害人明示之意思相反。刑事訴訟法第233 條第
    2 項定有明文。查本件被害人紀瑞係於98年4 月14日1 時
    33分死亡，有相驗屍體證明書在卷足稽（見相字卷第88頁）
    ，紀瑞之女丙○○於同日11時43分檢察官相驗完畢後進行
    訊問時，業已表明要對傷害被害人紀瑞之人提出告訴（見
    相字卷第35頁背面）；本件傷害部分，既經被害人紀瑞之
    女丙○○於被害人紀瑞死亡後提出告訴，即具備訴追條件
    ，合先敘明。
二、證據能力部分：
(一)按被告以外之人於審判外之言詞或書面陳述，除法律有規定
    者外，不得作為證據。被告以外之人於偵查中向檢察官所為
    之陳述，除顯有不可信之情況者外，得為證據。刑事訴訟法
    第159 條第1 項、第159 條之1 第2 項分別定有明文。又檢
    察官於偵查中訊問證人，並無必須傳喚被告使之得以在場之
    明文，而刑事訴訟法第248 條第1 項前段雖規定「如被告在
    場者，被告得親自詰問」，事實上亦難期被告有於偵查中行
    使詰問權之機會；此項未經被告詰問之被告以外之人於偵查
    中向檢察官所為之陳述，依刑事訴訟法第159 條之1 第2 項
    之規定，原則上屬於法律規定為有證據能力之傳聞證據，於
    例外顯有不可信之情況，始否定其得為證據；是得為證據之
    被告以外之人於偵查中向檢察官所為之陳述，因其陳述未經
    被告詰問，應認屬於未經合法調查之證據，非為無證據能力
    ，而禁止證據之使用；此項詰問權之欠缺，非不得於審判中
    由被告行使以補正，而完足為經合法調查之證據（最高法院
    98年度台上字第5919號判決意旨參照）。辯護人雖主張證人
    丁○○於偵查中所為證言未經與被告對質，亦未經詰問，無
    證據能力，不得作為證據云云（見本院卷第50、55頁）；惟
    證人丁○○於偵查中之證述，均經具結，且係在檢察官前所
    為，被告及辯護人既未證明證人丁○○於偵查中所為證述有
    何顯不可信之情形，復經本院傳喚證人丁○○到庭行交互詰
    問，已保障被告對質詰問之權利，依前揭說明，應認證人丁○○於偵查中所為證述有證據能力，且經合法調查。
(二)刑事訴訟法第159 條之5 明定：「被告以外之人於審判外之
    陳述，雖不符前四條之規定，而經當事人於審判程序同意作
    為證據，法院審酌該言詞陳述或書面陳述作成時之情況，認
    為適當者，亦得為證據。」、「當事人、代理人或辯護人於
    法院調查證據時，知有第159 條第1 項不得為證據之情形，
    而未於言詞辯論終結前聲明異議者，視為有前項之同意。」
    ，其立法理由在於傳聞證據未經當事人之反對詰問予以核實
    ，乃排斥其證據能力。惟當事人如放棄對原供述人之反對詰
    問權，於審判程序表示同意該等傳聞證據可作為證據，此時
    法院除認該傳聞證據欠缺適當性外，自可承認其證據能力。
    查被告及辯護人於本案辯論終結前，對於證人丁○○於警詢
    中之證述，以及卷附長庚紀念醫院嘉義分院診斷證明書、臺
    灣嘉義地方法院檢察署法醫解剖鑑定報告書等本判決援引之
    各項供述證據，均未就證據能力聲明異議。本院審酌該等供
    述證據作成時之情況，並無不法情事，與本案待證事實間復
    具有相當之關聯性，且經本院於審判期日逐一提示予公訴人
    、被告及辯護人表示意見，以之為本案證據並無不當，自有
    證據能力，而得採為判決之基礎。
貳、實體部分：
一、認定犯罪事實所憑證據及理由：
    訊據被告固坦承曾於上開時、地與被害人紀瑞發生口角爭
    執，惟矢口否認有何傷害犯行，辯稱：當天伊騎腳踏車行經
    上開地點時，因打瞌睡，導致所攜帶之茶壺壺嘴部分與腳踏
    車把手碰撞而斷掉，伊就將茶壺摔破，被害人紀瑞騎機車
    在伊後面，就將機車放倒，問伊：「少年的，為何把茶壺摔
    破」，伊答稱：「茶壺是我的，為何我不能把茶壺摔破」，
    被害人紀瑞就直接用手擊打伊頭部，並抓伊的頭部撞電線
    桿，第一下有撞到，第二下沒有撞到，被害人紀瑞就自己
    摔落溝底，並把伊一起扯下去，當天伊並未打被害人紀瑞
    ，只有在遭其毆打頭部時用手抵擋而已。辯護人亦為被告辯
    稱：本件依法醫解剖鑑定報告，被害人紀瑞唯一受傷之部
    位是頭部右側，該傷係掉落水溝撞擊水泥壁所致，其身上並
    無其他傷痕，故被告辯稱其未傷害被害人，應可採信，至於
    被告與被害人因拉扯一起跌落水溝，應是過失所導致，被告
    充其量僅構成過失致死罪，而非傷害致死云云。惟查：
(一)證人丁○○迭於警詢、偵查及本院審理中證稱：98年3 月8
    日15時55分許，伊駕駛自小客車由嘉義縣民雄鄉西昌村往菁
    埔村方向行駛，在嘉義縣民雄鄉○○村○○○○○路6.3 公里
    處，看見有一部機車與一部腳踏車停在路上，並看見被告與
    被害人紀瑞發生口角，開始拉扯、推擠，兩人都有作勢要
    打人的樣子，不過伊記憶中是拉扯的動作比較嚴重，他們拉
    扯一下子，就從伊行駛的車道扭打到另一車道旁的電線桿，
    被告將被害人紀瑞壓在電線桿，被害人紀瑞背部靠著電
    線桿，被告在其前方，被害人紀瑞要還手，兩人在拉扯、
    互罵過程中，因水溝旁有碎石頭，沒有站穩而一起摔到水溝
    裡面，伊看到被害人紀瑞臉向下，趴在被告身上，頭部直
    接撞到水溝的水泥牆上，臉部發紫，頭部流很多血，接著被
    告就將被害人紀瑞推開起身，被害人紀瑞的臉就趴在水
    裡面，伊怕被害人紀瑞窒息，就請在附近田裡工作的人來
    幫忙翻轉被害人紀瑞的身體，讓其臉朝上，避免窒息，並
    撥打電話報案等語（見警卷第11至12頁、偵字第3153號卷第
    22至23頁、相字卷第35頁背面至第36頁，本院卷第81至90、
    112 至114 頁）。並有現場照片10張、嘉義縣警察局民雄分
    局菁埔派出所受理各類案件紀錄表附卷可佐（見警卷第20至
    23頁、本院卷第40頁）。而被害人紀瑞案發後經救護車送
    往嘉義基督教醫院急救，嗣於同日晚間轉送至長庚紀念醫院
    嘉義分院急救，經診斷受有第二頸椎骨折併四肢癱瘓、頭皮
    撕裂傷10公分之傷害，復有嘉義基督教醫院急診創傷病歷，
    以及長庚紀念醫院嘉義分院98年4 月1 日出具之診斷證明書
    及相關病歷在卷足稽（見警卷第19頁、外放之臺灣嘉義地方
    法院檢察署資料袋）。被告於上開時、地與被害人紀瑞發
    生爭執，進而相互拉扯，致被害人紀瑞摔落排水溝，而受
    有上述傷害之事實，即堪認定。
(二)又刑法上之故意，分為直接故意與間接故意（又稱不確定故
    意），析言之，行為人對於構成犯罪之事實，明知並有意使
    其發生者，為直接故意；如行為人對於構成犯罪之事實，預
    見其發生而其發生並不違背其本意者，為間接故意，此觀刑
    法第13條之規定甚明。查本件被告與被害人紀瑞發生爭執
    時相互拉扯、推擠之電線桿旁係一斜坡，斜坡旁有排水溝，
    斜坡面佈滿雜草及碎石頭，有現場照片在卷足稽（見警卷第
    21至22頁）；被告係年近30歲之成年人，有相當之社會經驗
    ，主觀上當可預見在排水溝旁之斜坡邊拉扯、推擠他人之身
    體，可能使該人跌落排水溝而受傷，竟仍將被害人紀瑞推
    擠壓制於路旁電線桿，致被害人紀瑞於相互拉扯之際，失
    足跌落排水溝，因而受有上開傷害，堪認被告於案發當時確
    有傷害之不確定故意甚明。
(三)被告雖辯稱案發當日，伊僅曾於遭受被害人紀瑞毆打時出
    手抵擋，並未出手傷害被害人紀瑞，亦未將其壓制於電線
    桿，係因被害人紀瑞抓伊的頭去撞電線桿，自己站不穩才
    摔下去云云。惟證人丁○○明確證稱：事發當天被告與被害
    人紀瑞2 人都有拉扯、互毆的動作，至於有無打到伊不知
    道，當時是被告將被害人紀瑞壓在電線桿上，2 人拉扯後
    一起摔到水溝裡面（見本院卷第90、113 頁）。證人甲○○
    亦證稱：案發當日伊騎機車經過現場時，有看到被告與被害
    人紀瑞爭吵，並看到被害人紀瑞把被告的茶壺摔破，當
    時是被害人紀瑞先出手，他們2 人拉扯互毆（見本院卷第
    113 頁）。參以被告年近30歲，身強體健，被告復供稱當時
    被害人紀瑞曾將伊所有之茶壺摔破（見本院卷第163 頁）
    ，衡諸常情，被告當無可能在茶壺遭摔破、氣憤難平之情形
    下，仍默默承受被害人紀瑞之攻擊，而未曾加以還手。綜
    上堪認本件案發時，被告確曾與被害人紀瑞發生爭執，進
    而作勢互毆、相互拉扯，致被害人紀瑞摔落排水溝而受有
    上開傷害；被告辯稱被害人紀瑞是在抓伊的頭去撞電線桿
    時不慎自行摔落水溝云云，尚難憑採。
(四)辯護人雖為被告辯稱：被害人紀瑞經法醫檢驗後，除頭部
    撕裂傷外，並無其他傷痕，被告與被害人紀瑞一起跌落排
    水溝，係過失所致，應僅構成過失致死罪云云。惟傷害致人
    於死罪與過失致人於死罪間之區別，應以行為之初有無傷害
    人之故意為斷；前者本意在於傷害，而生死亡之加重結果；
    後者則無傷害之本意，純因疏虞或懈怠，而生死亡之結果（
    最高法院72年台上字第4249號判決意旨參照）。本件客觀上
    雖無從預見被害人紀瑞摔落排水溝會導致死亡之結果，而
    難令被告負傷害致死罪責（詳見後述），惟依前引證人丁○○、甲○○之證述，已足認定本件案發時，被告確有傷害被
    害人紀瑞之不確定故意甚明，揆諸前揭說明，即與過失致
    死之要件不相符合，辯護人前揭所辯顯有誤解。本件事證明
    確，被告所為前揭傷害犯行，堪以認定，應予依法論科。
二、論罪科刑：
(一)核被告所為，係犯刑法第277 條第1 項之傷害罪。公訴意旨
    雖認被告係犯同條文第2 項前段之傷害致人於死罪，惟按刑
    法第277 條第2 項前段規定之傷害致死罪，係對於犯普通傷
    害罪致發生死亡結果所規定之加重結果犯，參酌同法第17條
    規定，以行為人所實施之普通傷害行為，「客觀上能預見」
    可能發生超越其犯意所生之較重結果即死亡結果，但行為人
    「主觀上不預見」者為要件；即加重結果犯係以該行為人對
    於其行為所生，「客觀上有預見可能」之加重結果，因當時
    之疏忽致「未預見」為要件（最高法院96年度台上字第6924
    號判決意旨參照）。又所謂能預見，乃指客觀情形而言，即
    依一般人之知識經驗可得預見其發生死亡之結果者而言。本
    件依卷附臺灣嘉義地方法院檢察署法醫解剖鑑定報告書（見
    相字卷第75至87頁），固足以認定被害人紀瑞跌落排水溝
    ，受有第二頸椎骨折併四肢癱瘓之傷害，係其死亡之原因，
    惟應審究者厥為本件於客觀上，亦即依一般人之知識經驗，
    能否預見被害人紀瑞跌落排水溝可導致死亡之結果。經查
    ，本件被害人紀瑞跌落之排水溝，係一般鄉間農田旁常見
    之排水溝渠，並非大圳；經現場測量結果，該排水溝之上方
    最大寬度為130 公分，下方最窄寬度為38公分，深度為75公
    分；又被告與被害人紀瑞發生推擠之電線桿至排水溝間為
    一斜坡，斜坡路面至排水溝上緣之垂直高度為50公分，斜坡
    面長146 公分；有勘驗筆錄及現場照片在卷足稽（見本院卷
    第111 、117 至119 頁，警卷第21至22頁）；另依證人丁○○之證述及卷附現場照片，本件案發時，該排水溝僅底部有
    水，水深約十幾公分（見警卷第21至22頁、本院卷第87頁）
    。是依現場地形觀之，前揭電線桿至排水溝間雖為斜坡，但
    坡度並非甚陡，垂直高度亦不高；且依該排水溝之寬度、深
    度觀之，一般人跌落該排水溝，雖可能因而受有四肢、軀幹
    擦挫傷等傷害，但應不至於因摔落之衝擊力道過大或溺水而
    發生死亡結果。況查，被告於案發當日下午，亦曾在事發前
    約半小時左右騎腳踏車經過上開路段，不慎自行跌落排水溝
    ，業據證人丁○○證述在卷（見相字卷第36頁、本院卷第89
    頁）；且依被告之供述及證人丁○○之證述，本件案發時，
    被告與被害人紀瑞係一起跌落排水溝，且被告身體在下、
    被害人紀瑞身體在上；亦即被告曾於案發當日兩度跌落該
    排水溝，均未受有何等嚴重之傷害。再依臺灣嘉義地方法院
    檢察署檢驗報告書、解剖鑑定報告書之記載，被害人紀瑞
    係35年3 月13日出生，死亡當時外觀係體形中等、營養狀況
    中等，身高為166 公分，體格肥胖（見相字卷第40至41、77
    頁），足見被害人紀瑞身體外觀上並無明顯之衰弱病態。
    本件案發當日，被告係與被害人紀瑞發生口角，進而徒手
    作勢互毆、相互拉扯，並未使用任何工具，當時被害人紀
    瑞外觀上既無明顯之衰弱病態，所跌落之排水溝又非甚寬或
    甚深，依一般人之知識經驗，即無從預見被害人紀瑞會因
    而發生死亡之結果，自不能令被告負傷害致死之加重結果罪
    責。公訴意旨認被告係犯刑法第277 條第2 項之傷害致死罪
    ，尚有未恰，惟起訴之社會基本事實同一，本院自得變更起
    訴法條予以審理，並已於99年5 月18日審理時當庭諭知被告
    可能涉犯刑法第277 條第1 項之傷害罪，而無礙於其防禦權
    。又本件被害人紀瑞摔落排水溝後，雖受有第二頸椎骨折
    併四肢癱瘓之嚴重傷害，惟被告與被害人紀瑞素不相識，
    僅係因偶發之事故產生爭執，2 人雖曾相互拉扯、作勢毆打
    對方，但除被害人紀瑞因跌落排水溝而受有上開傷害外，
    兩人身體上均無其他明顯之傷痕，尚難認被告係基於重傷害
    之犯意為本件犯行，且依前述現場地形等事證觀之，本件客
    觀上亦無從預見被害人紀瑞跌落該排水溝後會發生重傷害
    之結果，故亦難認被告應負重傷害或傷害致重傷之罪責，附
    此敘明。
(二)被告前曾因過失傷害致人重傷案件，經本院以92年度訴字第
    545 號判決判處有期徒刑8 月確定，於94年6 月21日縮短刑
    期執行完畢，有臺灣高等法院被告前案紀錄表在卷足稽，其
    於受徒刑之執行完畢後，5 年以內故意再犯本件有期徒刑以
    上之罪，應依刑法第47條第1 項之規定論以累犯，並加重其
    刑。
(三)爰依被告之供述（見本院卷第166 頁）及卷附臺灣高等法院
    被告前案紀錄表、前案判決書等，審酌：被告為國中肄業之
    智識程度，前係從事日本料理之助理廚師工作，與祖父共同
    生活，有竊盜、傷害、侵入住宅、過失傷害致人重傷、施用
    毒品等前案紀錄，素行非佳，前亦曾於92年間因攜帶玩具槍
    至他人住處尋釁，不慎誤射BB彈，致他人受有毀敗一目視能
    之重傷害，經本院以92年度訴字第545 號判決判處有期徒刑
    8 月確定，竟不知記取教訓，克制情緒，謹慎行事，僅因細
    故與被害人紀瑞發生爭執，即為本件傷害犯行，迄未賠償
    被害人之家屬、未獲諒解，且犯後否認全部犯行，未見悔意
    ，惟其係基於傷害之不確定故意，於拉扯之際致被害人紀
    瑞跌落排水溝而受有傷害，並非直接毆打被害人紀瑞成傷
    ，犯罪手段尚非甚為惡劣，並審酌其犯罪動機、目的等一切
    情狀，量處如主文所示之刑，以資懲儆。至公訴人雖認被告
    涉犯傷害致死罪，而求處被告有期徒刑12年，惟按刑事審判
    旨在實現刑罰權之分配正義，故法院對有罪被告之科刑判決
    ，應符合罪刑相當原則，使輕重得宜，罰當其罪，此所以刑
    法第57條明定科刑時應審酌一切情狀，尤應注意該條所列各
    款事項以為科刑輕重之標準（最高法院97年度台上字第2998
    號、96年度台上字第951 號判決意旨參照）；本件經本院審
    理後，認被告應僅構成普通傷害罪，審酌前述刑法第57條各
    款臚列情事，認於傷害罪之法定刑度內，對被告量處如主文
    所示之刑即可達罰當其罪之目的，附此敘明。
據上論結，應依刑事訴訟法第299 條第1 項前段、第300 條，刑
法第277 條第1 項、第47條第1 項，刑法施行法第1 條之1 第1
項、第2 項前段，判決如主文。
本案經檢察官楊騏嘉到庭執行職務。
中    華    民    國    99    年    5     月    31    日
                  刑事第三庭  審判長法  官  陳仁智
                                    法  官  鄭雅文
                                    法  官  陳蒨儀
以上正本證明與原本無異。
如不服本判決應於收受判決後10日內向本院提出上訴書狀，並應
敘述具體理由；其未敘述上訴理由者，應於上訴期間屆滿後20日
內向本院補提理由書（均須按他造當事人之人數附繕本）「切勿
逕送上級法院」。告訴人或被害人如對於本判決不服者，應具備
理由請求檢察官上訴，其上訴期間之計算係以檢察官收受判決正
本之日期為準。
中    華    民    國    99    年    5     月    31    日
                                    書記官  楊國色
附錄本判決論罪法條：
刑法第277條第1項
傷害人之身體或健康者，處3 年以下有期徒刑、拘役或1 千元以
下罰金。

司法院資訊處製作；財團法人民間司法改革基金會備份。
